臺灣臺南地方法院刑事判決
111年度金訴字第336號
公  訴  人  臺灣臺南地方檢察署檢察官
被      告  蔡孟翰



上列被告因詐欺等案件，經檢察官提起公訴（110年度偵字第101
9號），被告於本院準備程序進行中，就被訴事實為有罪之陳述
，經本院合議庭裁定由受命法官獨任進行簡式審判程序，判決如
下：
    主  文
蔡孟翰犯三人以上共同詐欺取財罪，共捌罪，各處有期徒刑壹年
壹月。應執行有期徒刑壹年陸月。
未扣案之犯罪所得新臺幣壹仟元沒收，於全部或一部不能沒收或
不宜執行沒收時，追徵其價額。
   事實及理由
一、本件被告蔡孟翰所犯為死刑、無期徒刑、最輕本刑為3年以
    上有期徒刑以外之罪，其於準備程序進行中，就被訴事實為
    有罪之陳述，經受命法官告知簡式審判程序之旨，並聽取公
    訴人、被告之意見後，由本院合議庭依刑事訴訟法第273條
    之1第1項規定，裁定改由受命法官獨任進行簡式審判程序。
    又依同法第273之2之規定，本件簡式審判程序之證據調查，
    不受同法第159條第1項、第161條之2、第161條之3、第163
    條之1及第164條至第170條規定之限制，合先敘明。
二、本件犯罪事實及證據，除犯罪事實如起訴書附表一編號2「
    被告領取包裹之時間、地點」欄中之「陳莉穎」應更正為「
    陳宜萱」；證據部分補充被告於本院準備程序及審理時所為
    自白外，餘均引用檢察官起訴書之記載（如附件）。
三、論罪科刑：
㈠、本案詐騙集團成員詐得如起訴書附表一所示被害人之帳戶後
    ，旋即轉寄予「鍾長德」指定之集團不詳成員，嗣由不詳成
    員提領如起訴書附表二所示之詐騙款項，再將款項層層轉手
    交付詐騙集團其他成員，其作用在於將詐欺所得贓款，透過
    不詳成員提領現金後，客觀上得以切斷詐騙所得金流之去向
    ，阻撓國家對詐欺犯罪所得之追查，被告取得被害人之存摺
    帳戶後交由他人持以領款，當知悉該提領款項之行為得以切
    斷詐欺金流之去向，主觀上亦具有掩飾、隱匿該財產與犯罪
    之關聯性，以逃避國家追訴、處罰之犯罪意思，其所為亦屬
    洗錢防制法第2條第1、2款所稱之洗錢行為甚明，應依同法
    第14條之規定論處。核被告所為，均係犯刑法第339條之4第
    1項第2款之三人以上共同犯詐欺取財罪及洗錢防制法第14條
    第1項之一般洗錢罪。
㈡、被告知悉前述被害人係遭詐騙集團成員詐欺，方交付金融帳
    戶資料，竟仍擔任「取簿手」，使詐騙集團順利完成詐欺取
    財及洗錢行為，並確保獲得不法利潤，被告於集團分工中，
    係屬實現詐欺取財及洗錢行為不可或缺之角色，足見被告與
    「鍾長德」及其他詐騙集團成員間，就詐欺取財及洗錢犯行
    ，具有相互利用之共同犯意，並各自分擔部分犯罪行為，具
    有犯意聯絡及行為分擔，應論以共同正犯。
㈢、被告係以一行為同時觸犯加重詐欺取財罪、一般洗錢罪，屬
    想像競合犯，應依刑法第55條規定，從一重之三人以上共同
    詐欺取財罪處斷。
㈣、依洗錢防制法第16條第2項規定：「犯前2條之罪，在偵查或
    審判中自白者，減輕其刑」；次按想像競合犯之處斷刑，本
    質上係「刑之合併」。其所謂從一重處斷，乃將想像競合犯
    組成之評價上數罪，合併為科刑一罪，其所對應之刑罰，亦
    合併其評價上數罪之數法定刑，而為一個處斷刑。易言之，
    想像競合犯侵害數法益者皆成立犯罪，論罪時必須輕、重罪
    併舉論述，同時宣告所犯各罪名，包括各罪有無加重、減免
    其刑之情形，亦應說明論列，量刑時併衡酌輕罪部分量刑事
    由，評價始為充足，然後依刑法第55條前段規定「從一重處
    斷」，非謂對於其餘各罪可置而不論。因此，法院決定處斷
    刑時，雖以其中最重罪名之法定刑，做為裁量之準據，惟於
    裁量其輕重時，仍應將輕罪合併評價在內。被告於本院審理
    時自白一般洗錢犯行，依上開規定原應減輕其刑，惟被告所
    犯一般洗錢罪係屬想像競合犯其中之輕罪，被告就本案犯行
    係從一重之三人以上共同詐欺取財罪，就此部分想像競合輕
    罪得減刑部分，依上開說明，由本院於後述依刑法第57條量
    刑時，一併衡酌該部分減輕其刑事由。
㈤、按詐欺取財罪既係為保護個人之財產法益而設，則關於行為
    人詐欺犯罪之罪數計算，除非存在時間或空間上之全部或局
    部之重疊關係，否則原則上自應依遭受詐騙之被害人人數定
    之。是被告所犯上開8罪，犯意有別，行為殊異，應予分論
    併罰。
㈥、量刑：
    爰審酌被告正值青壯之年，不思依循正途獲取財富，竟貪圖
    不法利益，貿然參與本案詐欺集團，並前往收取、轉寄裝有
    本案帳戶存摺、提款卡之包裹，致使本案詐欺集團之詐欺取
    財犯行得以遂行，價值觀念顯有偏差，且所為製造詐欺款項
    之金流斷點，掩飾、隱匿詐欺犯罪所得之舉，除增加檢警查
    緝難度，更造成被害人受有損失，助長詐欺犯罪盛行，危害
    社會治安，其行為實應非難。惟念被告犯後自始坦承犯行，
    尚有悔意，兼衡其擔任詐騙集團取簿手之角色及獲取報酬之
    數額，暨其高職畢業之及家庭生活狀況等一切情狀，分別量
    處如主文所示之刑並定應執行之刑，以資懲儆。
㈦、沒收：
⒈按犯罪所得，屬於犯罪行為人者，沒收之；前二項之沒收，於
  全部或一部不能沒收或不宜執行沒收時，追徵其價額；犯罪所
  得已實際合法發還被害人者，不予宣告沒收或追徵，刑法第38
  條之1 第1 項前段、第3 項、第5 項分別定有明文。次按「任
  何人都不得保有犯罪所得」為普世基本法律原則，犯罪所得之
  沒收、追繳或追徵，在於剝奪犯罪行為人之實際犯罪所得（原
  物或其替代價值利益），使其不能坐享犯罪之成果，以杜絕犯
  罪誘因，可謂對抗、防止經濟、貪瀆犯罪之重要刑事措施，性
  質上屬類似不當得利之衡平措施，著重所受利得之剝奪。然苟
  無犯罪所得，自不生利得剝奪之問題，固不待言，至二人以上
  共同犯罪，關於犯罪所得之沒收、追繳或追徵，應就各人所分
  得者為之。又所謂各人「所分得」，係指各人「對犯罪所得有
  事實上之處分權限」，法院應視具體個案之實際情形而為認定
  ；倘若共同正犯各成員內部間，對於不法利得分配明確時，固
  應依各人實際分配所得沒收。至於共同正犯各成員有無犯罪所
  得、所得數額，係關於沒收、追繳或追徵標的犯罪所得範圍之
  認定，固非屬犯罪事實有無之認定，並不適用「嚴格證明法則
  」，無須證明至毫無合理懷疑之確信程度，應由事實審法院綜
  合卷證資料，依自由證明程序釋明其合理之依據以認定之（最
  高法院104 年8月11日104 年度第13次刑事庭會議決議、最高
  法院104年度台上字第3937號判決意旨參照）。經查：
  ⑴被告因前揭犯行獲得新台幣1,000元之報酬，業據其供承明確
    （見本院卷第46頁），既未扣案，應依刑法第38條之1第1項
    前段、第3項之規定宣告沒收，並於全部或一部不能沒收或
    不宜執行沒收時，追徵其價額。
  ⑵被告所收取本案帳戶存摺、提款卡之包裹，均已轉寄予本案
    詐欺集團其他成員，業經被告供明在卷，卷內復查無證據足
    認被告就此部分詐得財物與所屬詐欺集團成員間有事實上共
    同處分權限，揆諸前開說明，自無從宣告沒收、追徵。
⒉次按犯洗錢防制法第14條之罪，其所移轉、變更、掩飾、隱匿
  、收受、取得、持有、使用之財物或財產上利益，沒收之，洗
  錢防制法第18條第1項前段定有明文。關於犯罪行為人犯洗錢
  防制法第14條之罪，其所掩飾、隱匿之財物本身僅為洗錢之標
  的，難認係供洗錢所用之物，故洗錢行為之標的除非屬於前置
  犯罪之不法所得，而得於前置犯罪中予以沒收者外，既非本案
  洗錢犯罪之工具及產物，亦非洗錢犯罪所得，尤非違禁物，尚
  無從依刑法沒收規定予以宣告沒收，自應依上開第18條第1項
  前段規定予以宣告沒收。且此規定係採義務沒收主義，祇要合
  於前述規定，法院即應為相關沒收之諭知，然該洗錢行為之標
  的是否限於行為人者始得宣告沒收，法無明文，是從有利於被
  告之認定，倘法條並未規定「不問屬於犯罪行為人與否均沒收
  」時，自仍以屬於被告所有者為限，始應予沒收。本案被告並
  非實際提領被害人受騙款項即本案洗錢標的之人，且觀諸現存
  卷證，尚難認被告就前開款項有事實上之處分權限，依據上開
  說明，自無從依洗錢防制法第18條第1項前段規定宣告沒收、
  追徵，併此敘明。　　
 據上論斷，應依刑事訴訟法第273條之1第1項、第299條第1項前
 段、第310條之2、第454條第2項，判決如主文。
本案經檢察官徐書翰提起公訴，檢察官林容萱到庭執行職務。
中　　華　　民　　國　　111 　年　　5 　　月　　31　　日
　　　　　　　　　刑事第四庭  法　官  陳本良
以上正本證明與原本無異。
如不服本判決應於收受本判決後20日內向本院提出上訴書狀，並
應敘述具體理由。其未敘述上訴理由者，應於上訴期間屆滿後20
日內向本院補提理由書狀（均須按他造當事人之人數附繕本）「
切勿逕送上級法院」。 
                              書記官  吳幸芳
中　　華　　民　　國　　111 　年　　5 　　月　　31　　日
附件：臺灣臺南地方檢察署檢察官起訴書1份
附錄論罪科刑法條：
刑法第339條之4
犯第339條詐欺罪而有下列情形之一者，處1年以上7年以下有期
徒刑，得併科1百萬元以下罰金：
一、冒用政府機關或公務員名義犯之。
二、三人以上共同犯之。
三、以廣播電視、電子通訊、網際網路或其他媒體等傳播工具，
    對公眾散布而犯之。
前項之未遂犯罰之。
洗錢防制法第2條
本法所稱洗錢，指下列行為：
一、意圖掩飾或隱匿特定犯罪所得來源，或使他人逃避刑事追訴
    ，而移轉或變更特定犯罪所得。
二、掩飾或隱匿特定犯罪所得之本質、來源、去向、所在、所有
    權、處分權或其他權益者。
三、收受、持有或使用他人之特定犯罪所得。
洗錢防制法第14條
有第2條各款所列洗錢行為者，處7年以下有期徒刑，併科新臺幣
5百萬元以下罰金。
前項之未遂犯罰之。
前2項情形，不得科以超過其特定犯罪所定最重本刑之刑。
〈附件〉
臺灣臺南地方檢察署檢察官起訴書
                                     111年度偵字第1019號
　　被　　　告　蔡孟翰　男　34歲（民國00年00月00日生）
　　　　　　　　　　　　住臺南市○區○○路0段000巷00弄00
　　　　　　　　　　　　　號
　　　　　　　　　　　　國民身分證統一編號：Z000000000號
上列被告因詐欺等案件，已經偵查終結，認應該提起公訴，茲將
犯罪事實及證據並所犯法條分敘如下：
　　　　犯罪事實
一、蔡孟翰於民國110年5月25日，在「1群台南打工找人才」LIN
    E群組看到暱稱「弘鼎國際人力公司」留言徵求送貨人員，
    遂提供其ID讓對方加好友，並與對方自稱「鍾長德」之業務
    聯繫後，得知該工作僅係代為領取、轉送包裹，內容極為單
    純，每趟卻能獲得新臺幣（下同）500元之高額報酬，依其
    智識程度及一般社會生活經驗，應可知悉目前提供寄取包裹
    或快遞之服務管道眾多便捷，各地便利超商亦多會與物流業
    者相互合作，便利民眾使用，且服務項目多元，價格亦屬實
    惠，任何人均得輕易前往各大超商或物流營業據點辦理寄件
    、領貨，是倘非運送之物件事涉不法，寄件或領取之一方刻
    意隱瞞身分或相關識別資訊以規避稽查，實無刻意給付報酬
    ，委請他人代為領取包裹，再行轉交之必要，而可預見包裹
    內極可能裝有詐欺集團遂行詐欺犯行所需之人頭帳戶存摺、
    提款卡等犯罪工具，且「弘鼎國際人力公司」應係某詐欺集
    團，倘依「弘鼎國際人力公司」人員指示領取、轉送包裹，
    恐成為該詐欺集團犯罪之一環而遂行詐欺犯行，使他人因此
    受騙致發生財產受損之結果，同時因此參與「鍾長德」所屬
    三人以上、以實施詐術為手段、具持續性及牟利性之「弘鼎
    國際人力公司」詐欺集團，竟為貪圖不法利益，擔任該詐欺
    集團之取簿手（所涉參與犯罪組織部分，業經臺灣臺南地方
    法院以110年度金訴字第354號判決有罪），而與「鍾長德」
    及其他不詳姓名之詐欺集團成員，共同意圖為自己不法之所
    有，基於三人以上詐欺取財及洗錢之犯意聯絡：(一)由該詐
    欺集團不詳成員以如附表一所示方式詐騙蕭雅軒、陳莉穎，
    致蕭雅軒、陳莉穎陷於錯誤，將如附表一所示之金融帳戶提
    款卡寄出後，蔡孟翰即依「鍾長德」LINE通訊軟體之指示，
    於如附表一所示之時間及地點，領取裝有上開帳戶提款卡之
    包裹，再前往臺南市○○區○○○號客運站將該包裹轉寄至臺中
    空軍一號八國站給「鍾長德」指定之不詳集團成員。(二)該
    詐欺集團不詳成員取得上開帳戶提款卡後，即分別以如附表
    二所示方式詐騙林家祺等人，致林家祺等人陷於錯誤，分別
    將如附表二所示款項轉帳匯入蕭雅軒上開帳戶後，該詐欺集
    團成員再持上開帳戶提款卡，將林家祺等人匯入之款項提領
    一空，以此方式製造金流斷點，致無從追查前揭犯罪所得之
    去向、所在，而隱匿該犯罪所得。
二、案經蕭雅軒、陳莉穎、林家祺、李妮、曾妙齡、陳奕筑訴由
    臺南市政府警察局第四分局報告偵辦。
　　　　證據並所犯法條
一、上開犯罪事實，業據被告蔡孟翰於警詢及偵查中坦承不諱，
    核與告訴人蕭雅軒、陳莉穎、林家祺、李妮、曾妙齡、陳奕
    筑、被害人林玟君、王宛蓉、證人陳宜萱於警詢中證述之情
    節相符，並有超商取貨收據2張、LINE對話翻拍照片38張、
    告訴人蕭雅軒郵局帳戶、聯邦銀行帳戶交易明細表各1份、
    告訴人李妮提供之交易明細表1紙、被害人林玟君提供之帳
    戶交易明細表1份、告訴人曾妙齡提供之交易明細表1紙、告
    訴人陳奕筑提供之存摺影本1份在卷可憑，足認被告之自白
    與事實相符，其犯嫌堪以認定。
二、核被告所為，係犯刑法第339條之4第1項第2款之加重詐欺取
    財及洗錢防制法第14條第1項之洗錢等罪嫌。被告與「鍾長
    德」其他真實姓名年籍不詳之成員間，就洗錢及加重詐欺取
    財部分，具有犯意聯絡及行為分擔，請論以共同正犯。又被
    告所涉洗錢及加重詐欺取財間，係一行為同時觸犯數罪名，
    為想像競合犯，請從一重之加重詐欺取財罪處斷。被告與詐
    欺集團成員分別詐騙告訴人蕭雅軒、陳莉穎、林家祺、李妮
    、曾妙齡、陳奕筑、被害人林玟君、王宛蓉，其等犯意各別
    ，行為互殊，請予分論併罰。末被告因收取包裹而獲得之報
    酬1,000元，為被告犯罪所得，請依刑法第38條之1第1項之
    規定宣告沒收，如全部或一部不能沒收時，請依刑法第38條
    之1第3項之規定，宣告追徵其價額。
三、依刑事訴訟法第251條第1項提起公訴。
　  此　致
臺灣臺南地方法院
中　　華　　民　　國　 111　　年　　 3 　 月　  30 　 日
                              檢　察　官  徐  書  翰
本件證明與原本無異　　
中　　華　　民　　國　 111　　年　   5　  月　　11    日
                              書  記  官  葉  國  彥
所犯法條：
中華民國刑法第339條之4第1項第2款
犯第 339 條詐欺罪而有下列情形之一者，處 1 年以上 7 年以
下有期徒刑，得併科 1 百萬元以下罰金：
一、冒用政府機關或公務員名義犯之。
二、三人以上共同犯之。
三、以廣播電視、電子通訊、網際網路或其他媒體等傳播工具，
    對公眾散布而犯之。
前項之未遂犯罰之。
洗錢防制法第14條第1項
有第二條各款所列洗錢行為者，處 7 年以下有期徒刑，併科新
臺幣 5 百萬元以下罰金。
前項之未遂犯罰之。
前二項情形，不得科以超過其特定犯罪所定最重本刑之刑。

附表一：
編號 帳戶提供人 詐欺集團取得人頭帳戶提款卡之方式 被告領取包裹之時間、地點 1 蕭雅軒 (告訴人) 詐欺集團成員於110年6月21日，向蕭雅軒佯稱：需寄出提款卡，始能派發家庭代工等語，致使蕭雅軒陷於錯誤，而於110年6月21日17時19分許，在嘉義縣○○市○○○路○段00號便利商店，將其所申設郵局帳號000-00000000000000號、聯邦銀行帳號000-000000000000號帳戶之提款卡、密碼寄出。 於110年6月23日14時6分許，前往臺南市○○區○○路00○0號「統一超商易昇門市」，領取裝有蕭雅軒左揭帳戶提款卡之包裹後，復依「鍾長德」之指示，將該包裹轉寄至空軍一號臺中八國站。 2 陳莉穎 (告訴人) 詐欺集團成員於110年6月20日，向陳莉穎佯稱：寄出提款卡後就能派發家庭代工等語，致使陳莉穎陷於錯誤，而於110年6月21日13時許，在新北市○○區○○路000號便利商店，將陳宜萱所申設中國信託銀行帳號000-000000000000號帳戶之提款卡、密碼寄出。 於110年6月23日16時49分許，前往臺南市○○區○○路000號「統一超商文五門市」，領取裝有陳莉穎左揭帳戶提款卡之包裹後，復依「鍾長德」之指示，將該包裹轉寄至空軍一號臺中八國站。 

附表二：
編號 告訴人 詐騙方式 匯款之時間、金額 匯入帳戶 1 林家祺 詐欺集團成員於110年6月23日，向林家祺佯稱係購物平台之客服人員，以為林家祺取消扣款為由，致使林家祺陷於錯誤，而依指示轉帳。 於110年6月23日20時5分許，轉帳3萬8,123元。  蕭雅軒郵局帳戶                     2 李妮 詐欺集團成員於110年6月23日，向李妮佯稱係購物平台之客服人員，以為李妮取消扣款為由，致使李妮陷於錯誤，而依指示轉帳。 於110年6月23日20時32分許，轉帳4,104元。 蕭雅軒郵局帳戶 3 林玟君 (未提告) 詐欺集團成員於110年6月23日，向林玟君佯稱係購物平台之客服人員，以為林玟君取消訂單為由，致使林玟君陷於錯誤，而依指示轉帳。 於110年6月23日，轉帳9萬9,999元。 蕭雅軒郵局帳戶 4 曾妙齡 詐欺集團成員於110年6月23日，向曾妙齡佯稱係購物平台之客服人員，以為曾妙齡取消扣款為由，致使曾妙齡陷於錯誤，而依指示轉帳及存款。 於110年6月23日18時48分許，無摺存款2萬8,985元。 蕭雅軒聯邦銀行帳戶 5 陳奕筑 詐欺集團成員於110年6月23日，向陳奕筑佯稱係購物平台之客服人員，以為陳奕筑取消訂單為由，致使陳奕筑陷於錯誤，而依指示轉帳。 於110年6月23日18時26分許，轉帳2萬9,987元。 蕭雅軒聯邦銀行帳戶 6 王宛蓉 (未提告) 詐欺集團成員於110年6月23日，向王宛蓉佯稱係購物平台之客服人員，以為王宛蓉取消扣款為由，致使王宛蓉陷於錯誤，而依指示轉帳及存款。 於110年6月23日18時28分許，轉帳16989元 蕭雅軒聯邦銀行帳戶